【裁判字號】    97,訴,2444
【裁判日期】    970923
【裁判案由】    偽造文書等
【裁判全文】
臺灣板橋地方法院刑事判決              97年度訴字第2444號
公  訴  人  臺灣板橋地方法院檢察署檢察官
被      告  壬○○
上列被告因偽造文書等案件，經檢察官提起公訴（97年度偵緝字
第1006號），本院判決如下：
    主  文
壬○○行使偽造私文書，足以生損害於他人，處有期徒刑壹年肆
月；減為有期徒刑捌月。
被訴損害債權部分，無罪。
    事  實
一、壬○○於民國93年9 月5 日在臺北縣板橋市○○路275 巷19
    號，自任互助會會首，召集包含如附表所示之庚○○等人為
    互助會員，共計四十二人，約定每人每會新臺幣（下同）二
    萬元，會期至97年1 月5 日止，採內標方式標會，每月5 日
    晚上7 時開標，並由壬○○負責收取標金，交付得標會款等
    事宜。詎壬○○竟基於為自己不法所有及偽造文書之犯意，
    利用各互助會員彼此不完全認識，且未完全到場參與開標之
    機會，於上述互助會期間，接續冒用楊洪美玉（共參加三會
    ，即標單上編號16阿章、編號18阿美及編號19峻宏）之名義
    ，在開標時在標單上偽簽上開會員之姓名及投標金額，表示
    渠等願以各該投標金額參與競標之意思而行使之，共計標得
    會款三次，致使各該會員陷於錯誤，仍繼續給付如附表所示
    之會款，足以生損害楊洪美玉及其餘活會會員。
二、案經如附表所示之會員告訴臺灣板橋地方法院檢察署檢察官
    偵查起訴。
    理  由
壹、有罪部分：
一、證人楊洪美玉、己○○、子○○、丙○○、張文、庚○○
    、乙○○、戊○○、丁○○、甲○○、丑○○、吳根富、宋
    國戩、林金珠、李榮宗、陳春生等人偵查中於檢察事務官前
    所為之證述，雖均係被告以外之人於審判外之陳述，然經本
    院於審判期日調查證據時提示被告並告以要旨後，被告並未
    於言詞辯論終結前表示異議，且本院審酌上開證人或係倒會
    案件之被害人、或係經辦不動產過戶、貸款事宜之代書、承
    辦人、或係單純買受系爭房屋之人，前與被告均無怨隙，衡
    情當無攀誣構陷被告二人之動機，是渠等於案發後記憶猶新
    之際所為之陳述，可信性甚高，如引為證據，應屬適當，依
    刑事訴訟法第159 條之5 規定，即均有證據能力。
二、前揭召集互助會進而冒標上開楊洪美玉之三會，且向各該告
    訴人收取會款後迄仍積欠如附表所示金額等事實，業據被告
    於偵查及本院審理中均坦承不諱，核與證人楊洪美玉、己○○、子○○、丙○○、張文、庚○○、乙○○、戊○○、
    丁○○、甲○○、丑○○等人於偵查中所為之證述相符，並
    有互助會名冊、各該調解書、本票影本各等資料附卷可稽，
    是此部分之事實堪以認定。被告雖稱其係受堂姐癸○○、妹
    妹辛○○之請託，方借用楊洪美玉上開三會之名義冒標，嗣
    後並受渠等倒會之拖累，惟被告自承並未經楊洪美玉之同意
    或授權即冒標，且未告知其餘會員，是其所為，自仍足使其
    餘會員因而陷於錯誤，其具有不法意圖甚明。是被告此部分
    之抗辯當僅為其犯罪之動機而已，並不影響其上開犯行之成
    立。據此，本案事證明確，被告犯行堪以認定。
三、論罪科刑部分：
(一)按於互助會（合會）標單上記載會員之姓名及標息金額，雖
    未明列「標單」二字，然依一般民間合會之習慣，該紙張上
    之記載足以表示該會員擬以所書金額標取該次合會會款之證
    明，依刑法第220 第1 項之規定，應以私文書論。故核被告
    所為，係犯刑法第216 條、第220 條第1 項、第210 條之行
    使偽造準私文書罪，及同法第339 條第1 項之詐欺取財罪，
    其偽造楊洪美玉上開三會中「阿章」、「阿美」、「峻宏」
    等署押之行為，為其偽造準私文書之部分行為，其偽造準私
    文書之低度行為，復為其行使偽造準私文書之高度行為所吸
    收，均不另論罪。又被告雖有多次行使偽造準私文書、詐欺
    取財之行為，惟其主觀上均係基於一整體獲取財物及財產上
    不法利益之犯罪意思，而於密接之時、地以相同模式為之，
    當係基於單一犯意接續所為，各侵害相同之法益，因此各個
    舉動應不過為其犯罪行為之一部分，皆應包括於一行為予以
    評價而論以接續犯，僅成立單一之行使偽造準私文書罪及詐
    欺取財罪為已足。另其係以一行為同時觸犯行使偽造準私文
    書罪及詐欺取財罪，為想像競合犯，應依刑法第55條之規定
    從一重依行使偽造準私文書罪處斷
(二)本院爰審酌被告並無前科，有臺灣高等法院被告前案紀錄表
    一份在卷可按，素行尚可，其犯罪之動機、目的、手段，對
    於各該被害人所生之損害合計達數百萬元，金額不斐，暨其
    犯罪後坦承大部分犯罪事實，及確曾出售房屋償還部分款項
    （詳後述）之態度等一切情狀，量處如主文所示之刑，以示
    懲儆。又被告係在96年4 月24日前為本案犯行，符合中華民
    國九十六年罪犯減刑條例所定之減刑要件，爰依該條例第2
    條第1 項第3 款之規定減其刑期二分之一。
(三)至被告所偽造之標單（含其上偽造之各該簽名）並未扣案，
    因該標單係為標會所用，於開標後即已撕毀滅失，故該標單
    及其上所偽造之簽名，已毋庸再宣告沒收，附此敘明。
貳、無罪部分：
一、公訴意旨另以：被告壬○○於96年3 月5 日無故擅自停標該
    互助會後，藉由分別開立面額六十二萬元之本票乙紙（另開
    立總金額為五十二萬元本票十紙）予如附表編號1 至6 號庚○○等六人，及於96年3 月6 日聲請與如附表編號7 至11號
    己○○等五人調解之方法，在臺北縣板橋市調解委員會成立
    調解，訛稱願分期償還活會會員們之會款。詎被告與其夫陳
    端謀、其子陳金鴻（均另案經本院判決無罪在案）明知庚○○等十一人已取得上開本票及調解筆錄之執行名義，為圖規
    避前揭債務，竟共同基於損害全體活會會員債權之犯意連絡
    ，於96年3 月6 日將陳端謀所有址設臺北縣中正路275 巷75
    之3 號之房屋出售，及於96年3 月9 日將被告所有址設臺北
    縣板橋市○○路356 號3 樓之4 之房屋出售予陳冠任。另於
    96年4 月13日將被告擔任上開互助會會首所得之會款及出售
    上開房屋之款項，以陳金鴻名義購買址設臺北縣樹林市○○
    街○段167 巷11號之房屋一棟。嗣被告於一個活會支付十一
    萬五千元（按應係十一萬六千元）予如附表編號1 至6 號庚○○等六人，支付十一萬二千元予如附表編號8 至11號丙○○等五人後，旋即於96年5 月5 日正式倒會，拒絕依本票及
    調解內容履行義務，且避不見面，庚○○等十一人始知上情
    。因認被告此部分所為，係涉犯刑法第356 條之損害債權罪
    等語。
二、按犯罪事實應依證據認定之，無證據不得認定犯罪事實；又
    不能證明被告犯罪者，即應諭知無罪之判決，刑事訴訟法第
    154 條第2 項、第301 條第1 項分別定有明文。次按認定犯
    罪事實所憑之證據，雖不以直接證據為限，間接證據亦包括
    在內，然而無論直接證據或間接證據，其為訴訟上之證明，
    須於通常一般人均不致有所懷疑，而得確信其為真實之程度
    者，始得據為有罪之認定，倘其證明尚未達到此一程度，而
    有合理之懷疑存在時，即難遽採為不利被告之認定，最高法
    院88年度臺上字第954 號判決意旨可資參照。
三、本件公訴意旨認被告此部分涉犯上開損害債權罪，無非係以
    被告坦承倒會、調解成立、簽發本票及出售、買入前述各該
    房屋之供述、告訴人乙○○、戊○○、丁○○、甲○○、丑
    ○○、子○○、楊洪美玉、己○○、丙○○、張文、庚○○等人之指訴、證人吳根富、林金珠、李榮宗、陳春生之證
    述、調解委員會調解書及被告所開立之本票、上開房屋之買
    賣契約書、土地登記申請書各一份暨陳金鴻彰化銀行帳戶之
    交易明細資料為其主要論據。訊據被告固坦承在系爭互助會
    96年3 月5 日倒會後，於96年3 月6 日與大部分告訴人在板
    橋市調解委員會調解成立，需負責賠償各該告訴人款項，陳
    端謀並有出售上開板橋市○○路、新海路房屋，及出資二百
    萬元以陳金鴻名義購買上開樹林市○○街房屋等事實，惟堅
    決否認有損害債權之犯行，辯稱：陳端謀於96年2 月間即以
    其名下所有上開板橋市○○路房屋向臺北縣板橋市農會貸款
    二百萬元，供作購買樹林市○○街房屋之自備款，並於96年
    2 月11日即已簽約、給付定金，同時申請房屋貸款八百萬元
    ，購屋款項並非出自伊互助會之會款。倒會後，伊與陳端謀
    便出售上開板橋市○○路、新海路房屋，目的即係用來償還
    各該互助會員之債務，並非有意脫產等語。
四、經查：
(一)陳端謀為壬○○之夫、陳金鴻為壬○○之子，被告於96年3
    月間倒會後，開立本票予附表編號1 至6 所示庚○○等六人
    ，並於同年3 月6 日、7 日在臺北縣板橋市調解委員會與告
    訴人己○○、子○○、張文、楊洪美玉等人調解成立，同
    意分期償還積欠之會款，該調解書後經法院核定得為執行名
    義。又陳端謀於96年3 月6 日將其名下上開板橋市○○路之
    房屋以四百九十萬元之價格出售予吳土圩（登記其女吳璉綺
    名下）、被告名下之上開新海路房屋，亦以二百二十萬元之
    價格出售予陳春生（登記其子陳冠任名下），陳端謀並出資
    二百萬元以陳金鴻名義購買上開樹林市○○街房屋，而於96
    年4 月4 日方過戶登記予陳金鴻等事實，為被告所供承不諱
    ，核與同案被告陳端謀、陳金鴻所述及證人楊洪美玉、己○○、丙○○、張文、吳根富、宋國戩、林金珠、李榮宗、
    陳春生等人於偵查中之證述大致相符，並有各該調解書、土
    地、建物登記謄本、土地登記申請書及買賣契約書、本票影
    本等資料附卷可稽，是此部分之事實堪以認定，合先敘明。
(二)按刑法第356 條之損害債權罪，係指債務人於將受強制執行
    之際，意圖損害債權人之債權，而毀壞、處分或隱匿其財產
    者，是此處所指之財產，自係指債務人之財產而言。本件陳
    端謀雖係被告之夫，然系爭板橋市○○路之房屋，原所有權
    人係登記為陳端謀，有土地及建物所有權狀各一份在卷可按
    ，原則上即應為陳端謀所有之物，復無證據證明該房屋實際
    上為被告所有或兩人所共有，是該棟房屋，尚難逕認屬本件
    債務人即被告壬○○之財產，即非為各該告訴人債務之總擔
    保。從而陳端謀就該板橋市○○路之房屋所為之處分或設定
    負擔，及如何運用其因此所取得之貸款或出售價款，乃屬其
    個人管理處分其財產權之自由，其既非債務人，此部分自難
    以損害債權罪相繩。
(三)關於上開樹林市○○街之房屋部分，陳端謀於96年2 月間以
    上開板橋市○○路之房屋作為擔保，向板橋市農會貸款二百
    萬元，並於96年2 月8 日撥款乙節，有其板橋市農會存摺影
    本一份在卷可按，而陳金鴻係於同年2 月13日向林千枝簽約
    購買上開樹林市○○街房屋，並於當日以即期支票（現金票
    ）支付一百萬元價款、同年3 月29日支付現金四十萬元價款
    等情，亦有東森房屋不動產買賣契約書一份在卷可按（參見
    96年度他字第3579號偵查卷第99至102 頁）。而依卷附上開
    陳端謀板橋市農會帳戶存摺及陳金鴻中國信託存款帳戶交易
    明細表所載，陳端謀確實於96年2 月12日匯款七十萬元至陳
    金鴻帳戶（此並有匯款之存入憑證一紙附卷可稽），並於同
    年2 月13日開立十八萬元之支票，陳金鴻亦於同日開立九十
    萬元之支票；又陳端謀亦確於同年3 月23日、3 月29日分別
    提領現金二十萬元、四十七萬五千元，陳金鴻帳戶則無大額
    提款記錄，是上開資金明細雖與前述支付房屋價款之金額並
    非完全吻合，但時間點均在交付購屋價款之前，且合計金額
    差距不大，足徵被告及陳端謀、陳金鴻稱購屋之自備款係陳
    端謀貸款二百萬元支付等情，並非無據。又陳金鴻嗣以上開
    房屋作為擔保向中國信託貸款八百萬元，並於96年4 月11日
    獲得核貸撥款，隨即開立同額之支票，亦核與上開不動產買
    賣契約書所載於96年4 月11日交付尾款支票及現金共計八百
    二十萬元之情在時間點及金額方面均屬吻合，亦可徵此部分
    之購屋資金來源係陳金鴻貸款所得，與被告壬○○之財產無
    涉，應無疑義。
(四)再就上開板橋市○○路之房屋而言，該屋原為被告於84年底
    所購入，96年2 、3 月間被告與其夫陳端謀共同委託林金珠
    、李榮宗以二百二十萬元將該屋售予陳春生等情，業據證人
    林金珠、李榮宗及陳春生於偵查中證述甚詳，並有該屋之土
    地、建物所有權狀、房地產買賣契約書及收據各一份在卷可
    按（參見上開他字卷註明壬○○資料之卷第26、27頁及本卷
    之第117 至119 頁）。而依該買賣契約書所載及證人陳春生
    所述，應係在96年3 月6 日簽約，陳春生並當場交付一百萬
    元，再於同年3 月9 日交付七十萬元，再一星期後付清尾款
    。另被告於84年12月間交屋時，曾設定一百二十萬元之最高
    限額抵押權予國泰世華商業銀行，嗣於房屋售予陳春生之後
    ，至96年3 月23日登記移轉所有權予陳春生之子陳冠任前，
    於96年3 月14日因清償而取得國泰世華銀行之抵押權塗銷同
    意書，進而於96年3 月23日塗銷該抵押權登記乙節，亦有抵
    押權塗銷同意書、他項權利證明書、異動索引各一份在卷可
    參（參見上開他字卷註明壬○○資料卷之第30至34頁），可
    徵當時被告應係向國泰世華銀行貸款約一百萬元，是陳端謀
    稱該屋售予陳春生時，尚有貸款本息約六十餘萬元需清償等
    情，應屬有據（參見本院97年度易字第1212號案件準備程序
    筆錄），從而此部分售屋實際所得，應僅約為一百五十餘萬
    元。再查被告倒會後，依告訴人庚○○、丁○○、戊○○、
    丑○○、甲○○及乙○○於偵查中所述，壬○○有拿給渠等
    各十一萬六千元（參見上開他字卷本卷第12、17頁），告訴
    人己○○稱倒會後其名下己○○及子○○兩會各拿回十一萬
    二千元，告訴人丙○○稱有拿回七萬二千元（均參見上開他
    字卷第54頁）；又依各告訴人所述，每會之損失金額為六十
    二萬元（每會二萬元、倒會時已至第三十一會），而告訴人
    張文稱其損失金額為五十萬八千元，可稱其亦應曾拿回十
    一萬二千元（參見上開他字卷第54頁）；另告訴人楊洪美玉
    於警詢中稱其名下三會各拿回兩期分期款十一萬二千元（參
    見96年度偵字第15059 號偵查卷第4 頁），上開償還各告訴
    人之款項總計即已達一百四十四萬元 (6 X116,000+6X112,
    000+72000=1,440,000)，加上售屋之零星花費及其間之生活
    開支後，實與前述售屋實際所得之一百五十餘萬元相距不遠
    ，是被告與陳端謀出售上開板橋市○○路房屋所得，幾乎均
    用以償還積欠各該告訴人之債務甚明，顯難認渠等出售上開
    房屋，具有損害各該告訴人債權之意圖，至為灼然。
五、綜上所述，本件板橋市○○路之房屋乃係被告之夫陳端謀財
    產，並非被告壬○○之財產，即與其所負債務無關，而事後
    陳端謀、陳金鴻購買樹林市○○街房屋之資金來源，乃為陳
    端謀以上開板橋市○○路房屋作為擔保之貸款所得二百萬元
    ，及陳金鴻以其名義向中國信託申辦之八百萬元房屋貸款，
    亦均非來自被告壬○○之財產。另被告壬○○出售上開其名
    下板橋市○○路房屋之實際所得，幾乎均用以償還各該告訴
    人，業如前述，尚難認其與陳端謀、陳金鴻等人出售上開房
    屋係基於損害各該告訴人債權之意圖，即與損害債權罪之構
    成要件尚屬有間。是本件依調查所得之證據，本院認對被告
    是否有公訴意旨所指損害債權之行為，認猶有合理之懷疑，
    並未達有罪之確信。此外，復無其他足夠之積極證據可資證
    明被告確有公訴意旨所指之損害債權犯行，揆諸前揭法條及
    判決意旨，不能證明被告此部分犯罪，自應就此部分諭知被
    告無罪之判決。
據上論斷，應依刑事訴訟法第299 條第1 項前段、第301 條第1
項，刑法第216 條、第210 條、第220 條第1 項、第339 條第1
項、第55條，刑法施行法第1 條之1 第1 項、第2 項前段，中華
民國九十六年罪犯減刑條例第2 條第1 項第3 款、第7 條判決如
主文。
本案經檢察官吳宗光到庭執行職務。
中    華    民    國    97    年    9     月    23    日
                  刑事第十四庭審判長法  官  李幼妃
                                    法  官  鄭燕璘
                                    法  官  張紹省
以上正本證明與原本無異
如不服本判決應於送達後十日內向本院提出上訴狀
                                    書記官  周雅玲
中    華    民    國    97    年    9     月    30    日
附錄本案論罪科刑法條全文：
中華民國刑法第216條
行使第二百十條至第二百十五條之文書者，依偽造、變造文書或
登載不實事項或使登載不實事項之規定處斷。
中華民國刑法第210條
偽造、變造私文書，足以生損害於公眾或他人者，處五年以下有
期徒刑。
中華民國刑法第220條第1項
在紙上或物品上之文字、符號、圖畫、照像，依習慣或特約，足
以為表示其用意之證明者，關於本章及本章以外各罪，以文書論
。
中華民國刑法第339條第1項
意圖為自己或第三人不法之所有，以詐術使人將本人或第三人之
物交付者，處五年以下有期徒刑、拘役或科或併科一千元以下罰
金。
以前項方法得財產上不法之利益或使第三人得之者，亦同。
前二項之未遂犯罰之。
附表：
 ┌──┬───┬──┬──┬─────────────┬──────┐
 │編號│會  員│參加│繳款│   犯   罪   方   法      │詐欺金額    │
 │    │      │會數│期數│                          │            │
 ├──┼───┼──┼──┼─────────────┼──────┤
 │  1 │庚○○│ 1  │  31│壬○○於無故停標後，以開立│五十萬四千元│
 │    │      │    │    │面額六十二萬元本票乙紙（另│（繳交三十一│
 │    │      │    │    │開立總金額為五十二萬元本票│期六十二萬會│
 │    │      │    │    │十紙）之方式，訛稱願分期償│錢，扣除取回│
 │    │      │    │    │還活會會員之會款，俾利用分│之十一萬五千│
 │    │      │    │    │期償還之期間積極脫產，並於│元後之差額）│
 │    │      │    │    │支付十一萬六千元後，即拒不│            │
 │    │      │    │    │支付死會會錢。            │            │
 ├──┼───┼──┼──┼─────────────┼──────┤
 │  2 │乙○○│ 1  │  31│同上                      │同上        │
 ├──┼───┼──┼──┼─────────────┼──────┤
 │  3 │戊○○│ 1  │  31│同上                      │同上        │
 ├──┼───┼──┼──┼─────────────┼──────┤
 │  4 │丁○○│ 1  │  31│同上                      │同上        │
 ├──┼───┼──┼──┼─────────────┼──────┤
 │  5 │甲○○│ 1  │  31│同上                      │同上        │
 ├──┼───┼──┼──┼─────────────┼──────┤
 │  6 │丑○○│ 1  │  31│同上                      │同上        │
 ├──┼───┼──┼──┼─────────────┼──────┤
 │  7 │己○○│ 1  │  31│壬○○於無故停標後，以聲請│五十萬八千元│
 │    │      │    │    │調解之方法，在臺北縣板橋市│（繳交三十一│
 │    │      │    │    │調解委員會成立調解，訛稱願│期六十二萬會│
 │    │      │    │    │分期償還活會會員之會款，俾│錢，扣除取回│
 │    │      │    │    │利用分期償還之期間積極脫產│之十一萬二千│
 │    │      │    │    │，並於支付十一萬二千元後，│元後之差額）│
 │    │      │    │    │即拒不支付死會會錢。      │            │
 ├──┼───┼──┼──┼─────────────┼──────┤
 │  8 │子○○│ 1  │  31│同上（己○○以其兒子子○○│同上        │
 │    │      │    │    │名義參加一會）            │            │
 ├──┼───┼──┼──┼─────────────┼──────┤
 │  9 │張文│ 1  │  31│同上                      │同上        │
 ├──┼───┼──┼──┼─────────────┼──────┤
 │ 10 │丙○○│ 2  │  31│同上（丙○○參加二會，即標│三十二萬八千│
 │    │      │    │    │單上編號12丙○○及編號13謝│元          │
 │    │      │    │    │蕙鎂，因謝蕙鎂部分為死會，│            │
 │    │      │    │    │僅取回七萬二千元）        │            │
 ├──┼───┼──┼──┼─────────────┼──────┤
 │ 11 │楊洪美│ 3  │  31│同上（楊洪美玉共參加三會，│一百五十二萬│
 │    │玉    │    │    │即標單上編號16阿章、編號18│四千元（即五│
 │    │      │    │    │阿美及編號19峻宏，均遭張寶│十萬八千元乘│
 │    │      │    │    │釵冒標，各僅取回十一萬二千│以三個會）  │
 │    │      │    │    │元）                      │            │
 ├──┴───┴──┴──┴─────────────┼──────┤
 │                                             合  計 │六百四十萬六│
 │                                                    │千元        │
 └──────────────────────────┴──────┘


司法院資訊處製作；財團法人民間司法改革基金會備份。
